【裁判字號】    92,自,15
【裁判日期】    920829
【裁判案由】    侵占
【裁判全文】
臺灣屏東地方法院刑事裁定                            九十二年度自字第一五號
    自  訴  人
    即反訴被告    甲○○
    被      告
    即  反訴人    乙○○○
    被      告
    即  反訴人    丙○○
右列被告等因侵占等案件，經自訴人提起自訴，及反訴人提起反訴，本院裁定如左：
    主  文
自訴暨反訴均駁回。
    理  由
一、按法院或受命法官於自訴案件第一次審判期日前訊問及調查結果，如認為案件有
    刑事訴訟法第二百五十二條至第二百五十四條之情形者，得以裁定駁回其自訴，
    並準用第二百五十三條之二第一項第一款至第四款、第二項及第三項之規定，同
    法第三百二十六條第三項定有明文。
二、自訴意旨略以：自訴人即反訴被告（下簡稱自訴人）甲○○及被告即反訴人（下
    簡稱反訴人）乙○○○、丙○○均係位於屏東市○○路四○一巷六十九弄一號至
    三十七號北興雅築社區之住戶。自訴人前於民國八十四年四月二十日，曾繳付新
    台幣（下同）現金四萬元及發票日八十四年十一月六日、支票號碼：00000
    00號、帳號三三五八之三號、面額八萬元、付款人屏東縣屏東市第一信用合作
    社（現改制為聯信商業銀行）、發票人為自訴人之支票一張，總計十二萬元工程
    款，予當時擔任北興雅築社區委員之蔡瑞原收受，其中現金四萬元由當時擔任記
    帳之蕭英月登載於帳冊內，而八萬元之支票並未登記於帳簿內，嗣於八十四年十
    月份起，北興雅築社區財務管理由蕭英月分別移交反訴人乙○○○、丙○○分別
    擔任出納、會計等工作。不料反訴人擔任會計之丙○○，竟於九十二年四月間對
    外表示自訴人未繳納前述十二萬元之工程款，顯然該筆已兌現之八萬元支票係遭
    反訴人乙○○○、丙○○二人侵占，因認反訴人二人涉有刑法第三百三十五條第
    一項之侵占罪嫌。
三、反訴意旨略以：自訴人甲○○於九十二年四月二十七日出席北興雅築社區臨時會
    議時，明知前任北興雅築社區管理記帳人員蕭英月已於臨時會中明白報告，自訴
    人所繳納四萬元現金已存入社區帳戶內，而自訴人所簽發前述八萬元支票，已由
    其收受後，用以支付北興雅築社區之大門工程款使用，並未交付反訴人二人等事
    項，竟仍向法院提起反訴人二人涉有侵占罪行之自訴，誣指反訴人犯罪，其所涉
    有刑法第一百六十九條第一項之誣告罪嫌。
四、自訴人認反訴人二人涉有侵占罪嫌，無非以前述八萬元支票，並未記載於北興雅
    築之帳冊上，且前任記帳人員蕭英月對渠表示北興雅築社區之財務自八十四年十
    月份起已交由反訴人二人管理，況且北興雅築社區帳冊第十三頁明確記載「支付
    大門工程款九萬七千六百六十六元」，並非記載「十七萬七千六百六十六元」，
    顯然該筆工程款係所支付九萬七千六百六十六元，而非十七萬七千六百六十六元
    ，可見反訴人等侵占其所繳納八萬元支票，並提出支票存根、活期儲蓄存款存摺
    、北興雅築社區帳冊影本各一份為論據。訊據反訴人二人均堅詞否認有何侵占之
    犯行，均辯稱：九十二年四月二十七日北興雅築召開社區臨時會時，蕭英月曾說
    甲○○所繳四萬元現金及八萬元支票是她收的，四萬元現金存入北興雅築社區的
    帳戶內，八萬元的支票可能支付工程款，並未轉交給我們，當時甲○○也在場聽
    見等語。
五、反訴人認自訴人涉有誣告罪嫌，係以自訴人明知蕭英月於九十二年四月七日北興
    雅築社區臨時會中，明白交付自訴人所繳四萬元存入社區帳戶內，另外八萬元支
    票已支付工程款，並未交付反訴人二人為論據，並提出北興雅築社區帳冊、北興
    雅築社區臨時會議簽到名單、存證信函、聲明書、估價單、北興雅築社區收支款
    項公告單及蓮芝園最後工程款支出明細表等資料為論據，訊據自訴人堅決否認有
    何誣告罪嫌，辯稱：我並非誣告等語。
六、按犯罪事實應依證據認定之，無證據不得推定其犯罪事實，刑事訴訟法第一百五
    十四條定有明文。次按誣告罪之成立，以告訴人所訴被訴人之事實必須完全出於
    虛構為要件，若有出於誤會或懷疑有此事實而為申告，以致不能證明其所訴之事
    實為真實，縱被訴人不負刑責，而告訴人本缺乏誣告之故意，亦難成立誣告罪名
    。最高法院四十四年台上字第八九二號判例可資參照。
七、自訴部分：
  (一)證人蕭英月於本院調查時證述：北興雅築社區的帳冊紀錄表格外之上面用鉛筆記
    載「甲○○公費四萬元現金、八萬元支票。84．11．6支大門工程現97666」的文
    字是我寫的，意思是甲○○支付公費八萬元支票及現金四萬元現金。因支票尚未
    到期我怕遺失，就將八萬元支票拿到銀行代收，後來因為北興雅築社區的大門工
    程完工，我將八萬元支票及其他現金，湊成十七萬七千六百六十六元做為給付大
    門的工程款。因為甲○○的票還沒有到期，所以我先在北興雅築社區的帳冊上記
    載「支付大門工程款」，現金支出部分是九萬七千六百六十六元，加上甲○○到
    期的八萬元的支票，總計須支付廠商十七萬七千六百六十六元之大門工程，並不
    只有九萬七千六百六十六元，因為我不懂得如何記帳，所以我用我懂的方法去記
    帳等語（本院調查筆錄第五十一頁及第五十二頁）在卷，復與北興雅築之住戶即
    證人蔡瑞原、洪葉於本院調查中所證述：（問：提示卷內蓮芝園工程款最後支付
    明細表三張『含大門工程十七萬七千六百六十六元』，是否確實曾支付出去，由
    何人做帳支付這些款項？）當時帳戶由蕭英月及黃華山處理，並由他們收取款項
    及給付工程款，這些工程都是實報實銷，並不是由乙○○○及丙○○處理等語相
    契合，可證上述八萬元支票確係由證人蕭英月收受後，加上其他現金業已支付北
    興雅築社區之工程款甚明。
  (二)另參酌本院向聯信商業銀行屏東分行查詢上開支票由何人兌領結果，該支票確實
    由蕭英月背書後交由陳文岸兌領一節，亦有該分行九十二年七月七日聯信銀屏
    字第一三一號函所附右開支票影本可佐外，並與反訴人乙○○○、丙○○所提出
    「文振鐵工所」陳文岸所開立施工項目「大門、水塔、雨棚、窗、後面雨棚、消
    鐵」、面額十七萬七千六百六十六元之收據（附於本院調查筆錄第七十一頁）一
    致，足證北興雅築社區之大門工程款應係十七萬七千六百六十六元，並由陳文岸
    領取該筆工程款，並非係自訴人所指訴為九萬七千六百六十六元等節，亦堪認定
    。
  (三)綜上所述，反訴人等所辯未有侵占八萬元支票之詞，自屬有據，所言應堪採信。
    而本件自訴人並無法舉實證以實其說，則揆諸前開說明，自不能遽論反訴人等侵
    占罪責，是本件反訴人等之犯罪嫌顯有不足。揆之首開說明，應以裁定駁回本件
    自訴。
八、反訴部分：
    證人蕭英月雖於本院訊問時證實，其確實於九十二年四月二十七日出席北興雅築
    社區臨時會議時曾對自訴人說明右開支票由其收受，並用以支付社區大門工程使
    用在卷。惟觀諸卷附蕭英月所記載北興雅築社區之帳冊內容，並未記載「自訴人
    所支付上述八萬元支票之收入」，而「支付大門工程款」係登載「九萬七千六百
    六十六元」，並非記載「十七萬七千六百六十六元」、及在帳冊記錄表格外上面
    頁邊以鉛筆記載「甲○○公費四萬元現金、八萬元支票。84．11．6支大門工程
    現97666」等文字，不僅未記載於帳冊之方格內，甚且未詳細記載四萬元現金及
    八萬元收入之日期、名稱、繳納姓名、收入或支出等項目，客觀上無法使通常人
    瞭解其意義，而自訴人面對反訴人質疑其未繳納上述支票時，向蕭英月查詢後得
    知上開款項已由蕭英月交由反訴人二人保管，依帳冊記載之內容，又無法相信蕭
    英月在臨時會之報告，而懷疑八萬元支票遭反訴人二人侵占，而提起本件自訴，
    其所依據之事實，尚非全然出於憑空捏造至明。雖本院認自訴人主張不明且舉證
    不足，而駁回該自訴，然揆諸前開判例要旨，尚難認被告有誣告之故意，而反訴
    人等於本院調查時所提出北興雅築社區臨時會議簽到名單等資料，均未能積極證
    明自訴人確為誣告之故意。此外，復查無其他證據足認自訴人犯有誣告犯行，依
    照首開說明，本件反訴亦應予駁回。
九、綜上所述，本院依訊問及調查結果，認前開自訴人所提之自訴及反訴人所提之反
    訴，均有刑事訴訟法第二百五十二條第十款所定犯罪嫌疑不足之情形，揆諸前揭
    說明，爰裁定駁回其自訴及反訴。
據上論結，應依刑事訴訟法第三百二十六條第三項、第二百五十二條第十款，裁定如
主文。
中      華      民      國    九十二    年      八      月    二十九    日
                                臺灣屏東地方法院刑事第五庭
                                    法  官   楊萬益
右裁定正本證明與原本無異。
如不服本裁定應於裁定送達後五日內向本院提出抗告書狀敘述抗告之理由抗告於臺灣
高等法院高雄分院。（應附繕本）
                                    書記官   呂坤宗
中    華    民    國     九十二      年      九      月       八      日


司法院資訊處製作；財團法人民間司法改革基金會備份。
